---
title: "Assigning ASVs with DADA2"
author: "Roger Calvas"
date: "`r Sys.Date()`"
output: 
  html_document:
    code_folding: show
    theme: spacelab
    highlight: pygments
    keep_md: no
    toc: yes
    toc_float:
      collapsed: no
      smooth_scroll: yes
      toc_depth: 3
  keep_md: true  
editor_options: 
  chunk_output_type: console
---

```{r setup, include=FALSE}
knitr::opts_chunk$set(echo = TRUE,
                      fig.align = "center", 
                      fig.path = "../../figures/02_AssignASVs/")
```

# Setear variables de ambientes 

## Semilla y threads
```{r set-seed}
# Set the seed for reproducibility
set.seed(9473)

# Let's make a parameter to set the number of threads 
n_threads = 20
```

## Tiempo de inicio
```{r rmd-start}
# What time did we start running this script? 
start_time <- Sys.time()
```

## Load Packages 
```{r load-packages}
#install.packages("janitor")
# Efficient package loading with pacman 
pacman::p_load(tidyverse, devtools, dada2, 
               patchwork, DT, phyloseq, janitor, install = FALSE)
```
# Objetivos del archivo:

1. Inferir el modelo de error de DADA2 tanto en las R1 como R2
2. Asignar ASVs usando el modelo de error tanto en R1 como R2
3. Empalmar las secuencias para generar una tabla de ASVs continua
4. Crear el primer draft de la tabla de recuento de ASVs
5. Chequear estadistica de ASVs
6. Quitar quimeras 
7. Asignar taxonomia con UNITE
8. Guardar los archivos relevantes: `asv_table`, `asvs_fasta`, `tax_table`, y `sample_data`
9. Crear S4 R data object, en este caso llamado phyloseq, desde la tabla `asv_table`, `tax_table`, y metadata.Unificando todo en un solo objeto de datos.

## Input 
1. Fastq filtrados de `01_QC_DADA2.Rmd`
2. Vector de sample_names
3. Metadata

## Output 
1. Tabla de conteo de asvs: `asv_table` (Con y sin nombre de secuencia)
2. Tabla de taxonomia asignada  `tax_table`
3. Un objeto phyloseq raw (S4 object): `raw_physeq.RData`

# Cargar datos

## Cargar fastqs
```{r load-filtered-fastqs}
# Place filtered seq files into a variable 
filtered_fastqs_path <- "data/its/01_DADA2/filtered_fastqs"

# Intuition check:
filtered_fastqs_path

# Create Forward vector 
filtered_forward_reads <- 
  list.files(filtered_fastqs_path, pattern = "R1_filtered.fastq.gz",
             full.names = TRUE)
# Check 
filtered_forward_reads[1:5]

# Reverse vector 
filtered_reverse_reads <- 
    list.files(filtered_fastqs_path, pattern = "R2_filtered.fastq.gz",
             full.names = TRUE)

# Check 
filtered_reverse_reads[1:5]
```

## Nombres de muestras
```{r sample-names}
# Create vector of sample names from the filenames
sample_names <- sapply(strsplit(basename(filtered_forward_reads), "_"), `[`, 1) 

# Intuition Check 
head(sample_names)
```

# Prediccion de errores

## Funcion de estimacion para bins
```{r binning-function}
# Declarar los bins del secuenciador
binnedQs <- c(2, 11, 25, 37)

# Crear la funcion en base a los bins
binnedErrFun <- makeBinnedQualErrfun(binnedQs)
```

## Calcular los errores 
```{r learn-errors, fig.width=12, fig.height=8}
# Forward Reads con binned err fun
error_forward_reads <- 
  learnErrors(filtered_forward_reads, multithread = n_threads, nbases = 3e8, errorEstimationFunction = binnedErrFun)

# Forward Error Plot 
forward_error_plot <- 
  plotErrors(error_forward_reads, nominalQ = TRUE) + 
  labs(title = "Forward Reads: Error Model")

# Reverse Reads con binned err fun
error_reverse_reads <- 
  learnErrors(filtered_reverse_reads, multithread = n_threads, nbases = 3e8, errorEstimationFunction = binnedErrFun)

# Reverse Error Plot 
reverse_error_plot <- 
  plotErrors(error_reverse_reads, nominalQ = TRUE) + 
  labs(title = "Reverse Reads: Error Model")

# Look at the plots together 
forward_error_plot + reverse_error_plot
```

<span style="color: red;">Preguntas 1: La secuencia tenia calidades binned y como se ajusto la curva de error? 

[La secuencia tenia bins en: '2, 11, 25, 37' y la curva de error se ajusto mejor al aplicar el modelo para secuenciadores de bins]

# Inferir e inspeccionar ASVs

## Inferir ASVs
```{r Infer-ASVs}
# Infer ASVs on the forward sequences
dada_forward <- 
  dada(filtered_forward_reads, 
       err = error_forward_reads,
       multithread = n_threads) 
# Take a look at the data
# What type of data structure is it? 
typeof(dada_forward) # It's a list 
length(dada_forward) # How big is it? One per sample!

# What doees it look like for each sample?  
dada_forward$`ANF-004`

# Reverse ASVs
dada_reverse <- 
  dada(filtered_reverse_reads,
       err = error_reverse_reads ,
       multithread = n_threads)

# Check data 
dada_reverse[30]
```

## Mergear los ASVs 
```{r merge-ASVs}
merged_ASVs <- 
  mergePairs(dada_forward, filtered_forward_reads,
             dada_reverse, filtered_reverse_reads,
             verbose = TRUE)

# Evaluate the data output 
typeof(merged_ASVs) # A list
length(merged_ASVs) # Length of the number of samples!
head(names(merged_ASVs)) # Here, we can access our current sample names

# Inspect further for each sample
head(merged_ASVs, n = 2) # A dataframe for each sample
# We have a dataframe in each part of our list! What are in the columns? 
glimpse(merged_ASVs$`ANF-004`)

summary(sapply(merged_ASVs, nrow))  # Number of merged reads per sample

# Obtener un resumen de las regiones de solapamiento de los merged_ASVs
summary(unlist(lapply(merged_ASVs, "[[", "nmatch")))
```

## Conteo de ASVs puros 
```{r raw-ASV-count-table}
# Raw ASV
raw_ASV_table <- makeSequenceTable(merged_ASVs)

# Intuition Check: Type and dimensions of the data
dim(raw_ASV_table)
typeof(raw_ASV_table)
class(raw_ASV_table)

# write out raw_asv_table 
write.table(raw_ASV_table, file = "data/its/02_Assign_ASVs/raw_ASV_counts.tsv",
            sep = "\t", quote = FALSE, col.names = NA)
```

## Estadisticas de los ASVs 
```{r assess-ASV-length}
# Calculate summary stats
# Longest ASV?
maxLength_ASV <- max(nchar(getSequences(raw_ASV_table)))

# Shortest ASV?
minLength_ASV <- min(nchar(getSequences(raw_ASV_table))) 

# Mean ASV length?
meanLength_ASV <- mean(nchar(getSequences(raw_ASV_table))) 

# Median ASV length?
medianLength_ASV <- median(nchar(getSequences(raw_ASV_table))) 

# Create a table to Inspect the distribution of sequence lengths of all ASVs in dataset 
table(nchar(getSequences(raw_ASV_table)))
```

## Figura de los largos de los ASVs 
```{r ASV-lengths-plot}
# Inspect the distribution of sequence lengths of all ASVs in data set 
plot_ASVLength_raw <- 
  data.frame(Seq_Length = nchar(getSequences(raw_ASV_table))) %>%
  ggplot(aes(x = Seq_Length )) + 
  geom_histogram() + 
  # include the x-axis scales
  scale_x_continuous(limits = c(0, maxLength_ASV + 5)) + 
  labs(y = "Number of ASVs", x = "Raw ASV Length (bps)")

# Show the plot
plot_ASVLength_raw
```

<span style="color: red;">Preguntas 2: Cual es el largo esperado de los ASVs sin primers? Cual fue la region minima de solapamiento? Cual es el valor default de region minima de solapamiento? 
[En ITS es variable entonces queremos ver una curva con forma de campana, sobre todo que tenga un decrecimiento suavizado. La region minima de solapamiento fue 12 porque ese es el valor default de la funcion]

## Remover Chimeras
```{r rm-chimeras, fig.width=3.5, fig.height=3}
# Remove the chimeras in the raw ASV table
noChimeras_ASV_table <- 
  removeBimeraDenovo(raw_ASV_table, 
                     method="consensus", 
                     multithread = n_threads, 
                     verbose=TRUE)

# Check the dimensions
dim(noChimeras_ASV_table)

# Chimera removal compared to raw  
percRetained_chimerasRaw <-sum(noChimeras_ASV_table)/sum(raw_ASV_table)

# Plot it 
plot_ASVLength_NoChimeras <- 
  data.frame(Seq_Length_NoChim = nchar(getSequences(noChimeras_ASV_table))) %>%
  ggplot(aes(x = Seq_Length_NoChim )) + 
  geom_histogram()+ 
  # include the x-axis scales
  scale_x_continuous(limits = c(0, maxLength_ASV + 5)) + 
  labs(y = "Number of ASVs \n (Post-Chimera Removal)", 
       x = "ASV Length (bps)")

# Show the plot
plot_ASVLength_NoChimeras 
```

## Plot ASV Lengths 
```{r plot-ASVLengths, fig.height=2.5, fig.width=7}
plot_ASVLength_raw + plot_ASVLength_NoChimeras + 
    plot_annotation(tag_levels = 'A')
```

## Track the read counts
```{r track-reads, fig.width=6, fig.height=4}
# A little function to identify number seqs 
getN <- function(x) sum(getUniques(x))

# Make the table to track the seqs 
track <- cbind(sapply(dada_forward, getN),
               sapply(dada_reverse, getN),
               sapply(merged_ASVs, getN),
               rowSums(noChimeras_ASV_table))

head(track)

# Update column names to be more informative (most are missing at the moment!)
colnames(track) <- c("denoisedF", "denoisedR", "merged", "nochim")
rownames(track) <- row.names(noChimeras_ASV_table)

# Generate a dataframe to track the reads through our DADA2 pipeline
track_counts_df <- 
  track %>%
  # make it a dataframe
  as.data.frame() %>%
  rownames_to_column(var = "sample_names")

# Now let's add a column for the number of ASVs
# First, intuition check that the samples match 
stopifnot(track_counts_df$sample_names == row.names(noChimeras_ASV_table))

# Now, let's add a new column with the number of ASVs
track_counts_df <- 
  track_counts_df %>%
  mutate(num_ASVs = rowSums(noChimeras_ASV_table > 1))

# Visualize it in table format 
DT::datatable(track_counts_df)

# Plot it!
track_counts_df %>%
  pivot_longer(denoisedF:nochim, names_to = "read_type", values_to = "num_reads") %>%
  mutate(read_type = fct_relevel(read_type, "denoisedF", "denoisedR", "merged", "nochim")) %>%
  ggplot(aes(x = read_type, y = num_reads, fill = read_type)) + 
  geom_line(aes(group = sample_names), color = "grey") + 
  geom_point(shape = 21, size = 3, alpha = 0.8) + 
  scale_fill_brewer(palette = "Spectral") + 
  labs(x = "Filtering Step", y = "Number of Sequences") + 
  theme_bw()
```

## Profundidad, riqueza y ASVs por profundidad
```{r numSeqsASV-plot, fig.height=2.5, fig.width=7}
# Cual es la profundidad por muestra
plot_ReadDepth <- 
  track_counts_df %>%
  ggplot(aes(x = nochim)) + 
  geom_histogram() + 
  labs(x = "Total # of Sequences", y = "# of Samples") + 
  theme_bw()
plot_ReadDepth
# What is the ASV richness per sample? 
plot_ASVRichness <- 
  track_counts_df %>%
  ggplot(aes(x = num_ASVs)) + 
  geom_histogram() + 
  labs(x = "Total # of ASVs", y = "# of Samples") + 
  theme_bw()
plot_ASVRichness
# Now, let's look at the relationship of ASVs and Sequencing depth 
plot_ReadDepth_ASVRichness <- 
  track_counts_df %>%
  ggplot(aes(x = nochim, y = num_ASVs)) + 
  geom_point() + 
  labs(x = "Total # of Sequences", y = "# of ASVs") + 
  theme_bw()
plot_ReadDepth_ASVRichness
# Show the plots together 
plot_ReadDepth + plot_ASVRichness + plot_ReadDepth_ASVRichness + 
    plot_annotation(tag_levels = 'A')
```

<span style="color: red;">Preguntas 3:  Que proporcion de los ASVs se mantuvo despues de quitar quimeras? Hay algun detalle adicional en relacion a la retencion de muestras que puedas mencionar? </span>

[La mayoria de ASVs se retuvieron despues de eliminar quimeras y la mayoria de las muestras 
tienen alrededor de 50k reads, adicional no parece haber ninguna relacion entre 
la profundidad de secuenciamiento y el numero de ASVs, algo que da mas seguridad al analisis]

# Asignar taxonomia

```{r assign-tax}
# Assign taxonomy 
taxa_train <- 
  assignTaxonomy(noChimeras_ASV_table, 
                 refFasta = "/opt/curso_16s/bases_de_datos/amplicones/sh_general_release_unite_all_19.02.2025.fasta",
                 tryRC = TRUE,
                 multithread = n_threads)
# Inspect the taxonomy 
glimpse(taxa_train) # Note that the rownames are the ASV sequences!
# Let's removing the ASV sequence rownames for display only
taxa_print <- taxa_train 
rownames(taxa_print) <- NULL
head(taxa_print)
#View(taxa_print)
```


# Exportar la data

## 1. ASV Tables

```{r structure-ASV-table}
# What's the current format of the ASV table?
head(rownames(noChimeras_ASV_table)) # Samples!
head(colnames(noChimeras_ASV_table)) # ASV Sequences

# Transponer la matriz para poner seqs en rows y names en cols 
final_ASV_table_withSeqs <- t(noChimeras_ASV_table)

# Intuition check
head(rownames(final_ASV_table_withSeqs)) # ASV Sequences
head(colnames(final_ASV_table_withSeqs)) # Sample names
```

### Limpiar sample_names en la tabla
```{r SampleNames-ASV-table}
# Remember at the top of the file we created a vector of sample names 
head(sample_names)
# Let's check with the actual column names 
head(colnames(final_ASV_table_withSeqs)) # Sample names
# And then apply our sample name script to check, too
head(sapply(strsplit(colnames(final_ASV_table_withSeqs), "_"), `[`,1)) # Looks good! 

# Chequeo de intuicion para asegurarse que funciono
stopifnot(sapply(strsplit(colnames(final_ASV_table_withSeqs), "_"), `[`,1) == sample_names)

# Ahora vemos que el cambio de nombre no tendra errores asi que lo aplicamos
colnames(final_ASV_table_withSeqs) <- sample_names
head(colnames(final_ASV_table_withSeqs))
```

### Renombrar ASVs a numeraciones
```{r prepare-ASVcount-Seqtable}
# First pull the ASV sequences from the rownames
ASV_seqs <- rownames(final_ASV_table_withSeqs)
ASV_seqs[1:5]

# How many ASVs? 
num_ASVs <- dim(final_ASV_table_withSeqs)[1] # select the number of rows
num_ASVs 

# which is where we will place the new operational ASV names 
ASV_headers <- vector(num_ASVs, mode = "character")

# Let's mae sure we have an empty vector!
ASV_headers[1:5]
length(ASV_headers) # looks good! 

# Ahora creemos un vector con ASVs numerados usando un loop
for (i in 1:num_ASVs) {
  # Add leading zero to ASV name so they print in correct order.
  ASV_number <- sprintf("%04d", i)
  # Now, rename each spot in the ASV header vector as we loop through the for loop
  ASV_headers[i] <- paste(">ASV", ASV_number, sep = "_")
}

# Intuition check
ASV_headers[1:5]

# Create a new ASV table, which will have the ASV numbers as names 
#View(noChimeras_ASV_table) # To view the table
final_ASV_table <- final_ASV_table_withSeqs
glimpse(final_ASV_table)

## Replace the ASV seqs with the ASV numbers 
row.names(final_ASV_table) <- sub(">", "", ASV_headers)
final_ASV_table[1:5, 1:5]
#View(final_ASV_table) # To view the table
``` 

### Escribir tablas de ASVs
```{r write-asv-tables}
# 1. Write count table with ASV sequence names
write.table(final_ASV_table_withSeqs, 
            file = "data/its/02_Assign_ASVs/ASV_table_withSeqNames.tsv", 
            sep = "\t", quote = FALSE, col.names = NA)

# 2. Write count table with ASV numbered names (e.g. ASV_1, ASV_2, etc)
write.table(final_ASV_table, 
            file = "data/its/02_Assign_ASVs/ASV_table.tsv", 
            sep = "\t", quote = FALSE, col.names = NA)
```

## 2. Taxonomy Table 

### Formatear la tabla
```{r reformat-tax-table}
# Inspect the taxonomy table
dim(taxa_train) # ASVs are in rows and Kingdom, Phylum, etc in Columns 
colnames(taxa_train) # Column names are Linnean Taxonomy 
head(rownames(taxa_train), n = 2) # ASV names are rownames 
class(taxa_train) # Character matrix

##### Prepare tax table 
# 1. Add the ASV sequences from the rownames to a column 
new_tax_table <- 
  taxa_train%>%
  as.data.frame() %>%
  rownames_to_column(var = "ASVseqs") 

# Intuition check 
glimpse(new_tax_table)

# Comprobar que no se mezclaron los nombres
stopifnot(new_tax_table$ASVseqs == rownames(final_ASV_table_withSeqs))

# Now let's add the ASV names 
rownames(new_tax_table) <- rownames(final_ASV_table)
head(new_tax_table)

### Final prep of tax table. Add new column with ASV names 
ASV_tax_table <- 
  new_tax_table %>%
  # add rownames from count table for phyloseq handoff
  mutate(ASV = rownames(final_ASV_table)) %>%
  # Reorder the columns
  dplyr::select(Kingdom, Phylum, Class, Order, Family, Genus, Species, ASV, ASVseqs)

# Assign the rownames, which is required by phyloseq
rownames(ASV_tax_table) <- ASV_tax_table$ASV

# Take a quick look
glimpse(ASV_tax_table)

# Intution check
stopifnot(ASV_tax_table$ASV == rownames(ASV_tax_table), 
          rownames(ASV_tax_table) == rownames(ASV_tax_table))
```


## Guardar la tabla
```{r write-tax-table}
# Write the table 
write.table(ASV_tax_table, 
            file = "data/its/02_Assign_ASVs/ASV_taxonomy.tsv", 
            sep = "\t", quote = FALSE, col.names = NA)
```

## 3. Creacion de objeto phyloseq 

### Importar metadata y agregar las calidades de agua a las muestras
```{r load-metadata}
# Importar la tabla de promedios de calidad de agua
agua_df <- read_csv("data/its/metadata/agua_promedios.csv", col_names = TRUE) %>%
  clean_names()

# Estandarizar los nombres de las muestras
track_counts_df$sample_names <- sapply(strsplit(track_counts_df$sample_names, "_"), '[', 1)
  
# Como se ve despues? 
head(track_counts_df)

# Ensamblar la metadata  
metadata_fixed <-read_csv("data/its/metadata/metadata.csv", col_names = TRUE) %>%
  clean_names() %>%
  # Renombrar la columna de nombres para que sea sample_names
  dplyr::rename(sample_names = codigo) %>%
  
  # Elimina las filas que no tenian muestras secuenciadas
  drop_na(sample_names) %>%
  
  # Eliminar filas que tengan guiones bajos pero no codigo de muestra
  filter(!str_detect(sample_names, "^_+$|^-+$")) %>%
  
  # Estandarizar el nombre de las muestras
  mutate(sample_names = str_replace_all(sample_names, " ", "-")) %>%
  mutate(sample_names = str_trim(sample_names)) %>%
  # Inyectar las calidades promedio de agua por localidad
  left_join(agua_df, by = "localidad") %>%
  
  # Inner_join para ignorar las cosas no secuenciadas y añadir stats DADA2
  inner_join(track_counts_df, by = "sample_names") %>%
  
  # Prueba de sanidad para que solo haya un registro por muestra
  distinct(sample_names, .keep_all = TRUE) %>%
  
  # Phyloseq exige que los identificadores de muestra estén asignados como 'rownames' 
  # para poder ensamblar el objeto S4. Sin embargo, las herramientas de Tidyverse 
  # (como dplyr y ggplot2) operan sobre columnas explícitas y no leen los rownames.
  # Como la función 'column_to_rownames' consume (elimina) la columna que se le pasa, 
  # creamos una copia temporal para sacrificarla en este paso. Esto satisface el 
  # requisito de Phyloseq y conserva la columna original 'sample_names' intacta 
  # para uso futuro en tidyverse y facil acceso a la metadata
  mutate(rownames_temp = sample_names) %>% 
  column_to_rownames(var = "rownames_temp")
# Verificar dimensiones finales
dim(metadata_fixed)
```

### Pasar a phyloseq
```{r phyloseq-handoff}
raw_physeq <-
  phyloseq::phyloseq(otu_table(final_ASV_table, taxa_are_rows = TRUE),
         sample_data(metadata_fixed),
         tax_table(as.matrix(ASV_tax_table)))

raw_physeq

#save
save(raw_physeq, file = "data/its/02_Assign_ASVs/raw_physeq.RData")
```

# Final info for Reproducibility 

## Check Render Time
```{r stop-time}
# Take the time now that we are at the end of the script
end_time <- Sys.time()
end_time 

# Echo the elapsed time
elapsed_time <- round((end_time - start_time), 3)
elapsed_time
```

## Session Information

```{r session-info}
# Ensure reproducibility with package version information
devtools::session_info()
```